臺灣高雄地方法院民事判決　　　　　　　96年度簡上字第60號
上　訴　人　順益汽車股份有限公司
法定代理人　甲○○
訴訟代理人　張勝傑律師
　　　　　　湯東穎律師
被 上訴 人　丙○○○○○○○
當事人間塗銷動產擔保抵押權登記等事件，上訴人對於民國95年
11月8 日本院高雄簡易庭95年度雄簡字第3182號第一審判決提起
上訴，本院於民國96年5 月31日言詞辯論終結，判決如下：
    主  文
上訴駁回。
第二審訴訟費用由上訴人負擔。
    事實及理由
一、被上訴人主張：訴外人乙○○（原名黃敏華）於民國94年4
    月11日，交付車號6060-GP 號自用小客車（下稱系爭車輛）
    及行車執照向被上訴人典當新台幣（下同）12萬元，而於法
    定滿當期限3 個月即94年7 月11日前，乙○○並未贖回系爭
    車輛或付清利息順延質當，迄今仍在被上訴人占有中，被上
    訴人自94年7 月16日起已依法取得系爭車輛之所有權。嗣被
    上訴人發現系爭車輛竟由乙○○於94年11月28日過戶登記予
    原審被告吳坤霖（未據上訴），並於同年12月1 日設定動產
    抵押權登記予訴外人安泰商業銀行股份有限公司（下稱安泰
    銀行），安泰銀行復將該動產抵押權讓與上訴人，並於95年
    1 月23日完成動產抵押變更登記。被上訴人與上訴人並無任
    何債權債務關係，上訴人對於系爭車輛之動產抵押權，已侵
    害被上訴人之所有權，自有除去之必要。為此，依民法第
    767 條之規定，求為判決上訴人應向高雄市監理處塗銷系爭
    車輛之動產抵押登記，及請求判命吳坤霖塗銷系爭車輛之所
    有權登記等情。
二、上訴人則以：營業質權屬擔保物權，具有從屬性，被上訴人
    並未舉證其有交付乙○○以系爭車輛所典當之款項，自難認
    其已合法取得系爭車輛之營業質權，且被上訴人若已於94年
    7 月16日取得系爭車輛之所有權，惟遲至94年12月1 日吳坤
    霖設定動產抵押權時，仍未變更登記為所有權人，與經驗法
    則不符，故其主張已取得系爭車輛之所有權，顯非事實。又
    系爭車輛已由乙○○過戶登記予吳坤霖，吳坤霖並持系爭車
    輛之牌照登記向安泰銀行申請設定動產抵押，及提供系爭車
    輛供安泰銀行拍照，足認吳坤霖已取得所有權，且使安泰銀
    行信賴系爭車輛為吳坤霖所有並在其占有中，縱認吳坤霖並
    未取得所有權，然安泰銀行既善意信賴系爭車輛為吳坤霖所
    有，其自得類推適用民法第801 條、第886 條之善意取得規
    定，取得系爭車輛之動產抵押權。況且，被上訴人既未取得
    系爭車輛之所有權，縱使乙○○與吳坤霖之就系爭車輛之買
    賣行為係通謀虛偽意思表示，惟渠等顯然隱藏由乙○○提供
    系爭車輛供吳坤霖辦理貸款並設定動產抵押之合意，依民法
    第86條第2 項規定，亦無礙安泰銀行取得動產抵押權後並將
    之轉讓予上訴人。再退步言，縱認被上訴人已取得系爭車輛
    之所有權，然其事後既同意乙○○以系爭車輛向安泰銀行辦
    理動產抵押貸款，則系爭車輛之動產抵押權對於被上訴人仍
    屬合法有效，原告之請求並無理由等語，資為抗辯。
三、原審判決上訴人應向高雄市監理處塗銷系爭車輛之動產抵押
    權登記，並命吳坤霖應向高雄市監理處塗銷系爭車輛之過戶
    登記，回復登記為原車主乙○○。上訴人提起上訴，其上訴
    聲明：(一)原判決廢棄；(二)被上訴人在第一審之訴駁回。被上
    訴人則於本院答辯聲明：上訴駁回。（原審判命吳坤霖塗銷
    系爭車輛之過戶登記部分，因未據吳坤霖上訴而告確定）
四、兩造對於下列事項不爭執，並有當票、收當物品登記簿、行
    車執照、汽車車籍查詢、動產擔保交易登記證明書、變更登
    記申請書、移轉契約書、債權讓與契約書、動產抵押設定登
    記申請書、汽車過戶登記書及流當物品報表可稽（見原審卷
    第17至24頁、第38頁、第51至55頁，本院卷第43頁），自堪
    信真實：
（一）被上訴人係從事當舖業，乙○○於94年4 月11日交付系爭
      車輛及行車執照，向被上訴人典當12萬元，於逾3 個月滿
      當期日起5 日之後，仍未取贖或順延質當，系爭車輛迄今
      仍為被上訴人占有中。
（二）乙○○於94年11月28日申請補發系爭車輛之行車執照，同
      日辦理系爭車輛過戶登記予吳坤霖，而於94年12月1 日設
      定動產抵權登記予安泰銀行，上訴人再從安泰銀行受讓該
      動產抵押權，並於95年1 月23日變更登記成為系爭車輛之
      動產抵押權人。
五、兩造之爭點：
（一）被上訴人有無取得系爭車輛之所有權？
（二）上訴人是否已合法取得系爭車輛之動產抵押權？
（三）被上訴人有無同意乙○○以系爭車輛供安泰銀行設定動產
      抵押？
六、本院之判斷如下：
（一）被上訴人有無取得系爭車輛之所有權？
      按當舖業之滿當期限，不得少於三個月，少於三個月者，
      概以三個月計之；滿當後五日內仍得取贖或付清利息順延
      質當；屆期不取贖或順延質當者，質當物所有權移轉於當
      舖業，當舖業法第21條定有明文。本件乙○○於94年4 月
      11日持系爭車輛及行車執照向被上訴人典當12萬元，其後
      逾3 個月滿當期日5 日之後，仍未取贖或順延質當，系爭
      車輛迄今仍由被上訴人占有之事實，業據被上訴人提出當
      票、系爭車輛之行車執照、收當物品登記簿及流當物品報
      表為證（見原審卷第51至53頁、本院卷第43頁）。上訴人
      雖以被上訴人既未舉證其有交付乙○○所典當之款項，自
      不能取得系爭車輛之營業質權，且被上訴人遲至94年12月
      1 日吳坤霖設定動產抵押權時，仍未變更登記為系爭車輛
      之所有權人，與經驗法則不符，足見其並未取得系爭車輛
      之所有權云云置辯。惟查，觀諸被上訴人所提當票，除明
      確載明系爭車輛及持當人之資料外，並有典當價額12萬元
      已當面點清實拿無誤之記載，及經持當人乙○○確認之簽
      名及指印（見原審卷第51頁），而上訴人對於該當票之真
      正並不爭執（見本院卷第25頁），衡諸社會上典當之常情
      ，乙○○於典當時應已向被上訴人領取典當金額12萬元，
      否則其豈會將系爭車輛留置在被上訴人處，並在當票上簽
      名確認其已收到典當款項無訛。又動產物權之取得乃以交
      付為要件，並不以登記為必要，乙○○既將系爭車輛交予
      被上訴人典當而未於滿期後5 日內取贖，被上訴人依當舖
      業法第21條規定，已取得系爭車輛之所有權，縱未登記為
      所有權人，並不影響其所有權，是上訴人上開所辯，洵屬
      無據，自無足取。準此，被上訴人既係當舖業者，其主張
      自滿當後5 日即94年7 月16日起取得系爭車輛之所有權，
      即屬有據。
（二）上訴人是否已合法取得系爭車輛之動產抵押權？
    1.按民法善意取得之規定，均以受讓占有動產而受關於占有
      規定之保護為要件，此觀民法第801 條、948 條、886 條
      規定自明，而動產抵押則係以不以移轉占有為特徵，依動
      產擔保交易法第5 條規定，動產擔保交易應以書面訂立契
      約，非經登記不得對抗善意第三人，正因為不移轉占有，
      故法律創設以登記為對抗效力，足見動產抵押與民法質權
      之要件並不相同，自不能類推適用。又動產擔保交易法施
      行細則第6 條規定，登記時，應具備之證件包括標的物之
      有所有權之證明文件或使用執照者，其文件或執照並應由
      債務人出具切結書擔保標的物具有完整之所有權，足見設
      定動產抵押並非僅以占有動產為表徵，如第三人僅憑債務
      人之切結而設定動產抵押，自應依切結書所載向債務人請
　　　求損害賠償，而不應類推適用而讓第三人善意取得動產抵
      押權（司法院74廳民一字第118 號民事法律研究意見參照
      ）。
    2.上訴人雖以系爭車輛已由乙○○過戶登記予吳坤霖，吳坤
      霖並持系爭車輛之牌照登記向安泰銀行申請設定動產抵押
      ，及提供系爭車輛供安泰銀行拍照，足認吳坤霖已取得所
      有權，且使安泰銀行信賴系爭車輛為吳坤霖所有並在其占
      有中，縱認吳坤霖並未取得所有權，然安泰銀行既善意信
      賴系爭車輛為吳坤霖所有，其自得類推適用民法第801 條
      、第886 條之善意取得規定，取得系爭車輛之動產抵押權
      等情置辯云云。查，乙○○固有將系爭車輛過戶登記予吳
      坤霖，並以吳坤霖名義向安泰銀行申請設定動產抵押，安
      泰銀行復將該動產抵押權讓與上訴人，此為兩造不爭執，
      並有系爭車輛之動產擔保交易登記證明書、變更登記申請
      書、移轉契約書、債權讓與契約書、動產抵押設定登記申
      請書及汽車過戶登記書可稽（見本院卷第17至24頁、第30
      頁）。惟系爭車輛既由被上訴人依法取得所有權，且仍在
      其占有中，業如前述，縱乙○○擅自將系爭車輛出售並過
      戶登記予吳坤霖，然此無權處分行為，既未經所有權人即
      被上訴人之承認，吳坤霖自不能取得系爭車輛之所有權。
      是以吳坤霖既未取得系爭車輛之所有權，且其亦從未占有
      系爭車輛，此經吳坤霖於原審陳述屬實（見原審卷第75頁
      ），於此情形，安泰銀行縱與吳坤霖訂立動產抵押設定契
      約，然吳坤霖既未移轉系爭車輛之占有，安泰銀行即無從
      信賴其占有系爭車輛之表徵，依前揭說明，自無類推適用
      民法第801 條、第886 條善意取得規定之餘地，則上訴人
      抗辯安泰銀行已善意取得系爭車輛之動產抵押權，上訴人
      並已受讓而取得動產抵押權，顯屬無據。又被上訴人既已
      取得系爭車輛之所有權，則乙○○與吳坤霖間就系爭車輛
      之讓與過戶行為，縱有隱藏由乙○○提供系爭車輛供吳坤
      霖辦理設定動產抵押之合意，惟乙○○既非所有權人，其
      所為設定動產抵押之處分行為，既經被上訴人起訴請求除
      去，則被上訴人顯已拒絕承認，自不生效力，上訴人自不
      能取得動產抵押權。故上訴人以此抗辯其已取得系爭車輛
      之動產抵押權，即無可取。
（三）被上訴人有無同意乙○○以系爭車輛供安泰銀行設定動產
      抵押？
      上訴人雖又抗辯被上訴人於取得系爭車輛所有權後，曾同
      意乙○○以系爭車輛向安泰銀行貸款並設定動產抵押權，
      則該動產抵押權對於被上訴人自屬合法有效云云。而查，
      被上訴人於原審95年8 月31日、同年9 月27日之言詞辯論
      期日，雖曾表示有同意乙○○就系爭車輛拍照，因其要貸
      款償還所典當款項等語（見原審卷第73、100 頁），惟被
      上訴人否認同意讓乙○○拍照之意，即係同意其以系爭車
      輛向安泰銀行設定動產抵押貸款（見本院卷第26頁），且
      被上訴人乃係經營當舖，因乙○○未於滿當期限後取贖或
      順延質當，而取得系爭車輛之所有權，則系爭車輛既為乙
      ○○未能於期限內贖回之擔保品，被上訴人自可就系爭車
      輛拍賣後取償，衡情豈有同意乙○○再以系爭車輛為擔保
      ，設定動產抵押予銀行貸款，致其成為乙○○設定動產抵
      押之義務人，而無法順利就系爭車輛取償之理。是被上訴
      人並無同意將系爭車輛交予乙○○持之向銀行辦理動產抵
      押之可能，其雖有同意系爭車輛讓乙○○拍照，然依此尚
      難謂被上訴人即知悉並同意乙○○得以系爭車輛向銀行設
      定動產抵押貸款。準此，上訴人此部分抗辯，尚屬無據，
      不足採取。
七、綜上所述，本件被上訴人為系爭車輛之所有權人，且上訴人
    既未合法取得系爭車輛之動產抵押權，從而，被上訴人依民
    法第767 條之規定，請求上訴人應向高雄市監理處塗銷系爭
    車輛之動產抵押登記，核屬有據。原審因此准許被上訴人之
    請求，並無違誤，上訴意旨仍執前詞指摘原判決不當，求予
    廢棄改判，並無理由，應予駁回。
八、本件事證已臻明確，兩造其餘攻擊、防禦方法，經核均與判
    決結果不生影響，爰不予逐一論述，附此敘明。
九、據上論結，本件上訴為無理由，依民事訴訟法第436 條之1
    第3 項、第449 條第1 項、第78條，判決如主文。
中　　華　　民　　國　　96　　年　　6 　　月　　8　　日
                  民事第二庭審判長法  官　魏式璧
                                  法　官　莊珮君
                                  法　官　吳俊龍
上為正本係照原本作成。
本判決不得上訴。
中　　華　　民　　國　　96　　年　　6 　　月　　8　　日
                                  書記官　邱秋珍
